臺灣嘉義地方法院民事判決　　　　　　　 95年度訴字第524號
原　　　告　洪明照即祭祀公業洪慧記管理人
訴訟代理人　吳紹雄律師
被　　　告　丁○○
　　　　　　甲○○
前二人共同
訴訟代理人　陳怡禎律師
　　　　　　蔡碧仲律師
　　　　　　陳振榮律師
被　　　告　乙○○
　　　　　　丙○○
前二人共同
訴訟代理人　李國弘律師
上列當事人間塗銷地上權等事件，於中華民國96年3月5日言詞辯
論終結，本院判決如下：
    主      文
原告之訴及假執行之聲請均駁回。
訴訟費用由原告負擔。
    事實及理由
壹、原告起訴主張：
一、坐落嘉義縣民雄鄉○○段1002地號（民國75年重測前為民雄
    段278-1號）、地目建、面積2584平方公尺土地（下稱系爭
    土地），為原告所有，有土地登記謄本2紙足證，其中面積
    2329平方公尺土地不定期出租予被告之母親洪林桂香，並將
    其中面積2070平方公尺於民國70年4月21日設定不定期地上
    權在案。77年9月13日洪林桂香將系爭土地地上權轉讓被告
    丁○○，洪林桂香死亡後系爭土地之承租權由被告等共同繼
    承，嗣被告丁○○於民國94年7月25日又將系爭土地之地上
    權各四分之一轉讓被告乙○○、丙○○、甲○○。被告四人
    均否認就系爭土地有租賃關係存在，惟兩造就系爭土地承租
    戶土地處理協商會議於民國95年9月1日上午10時在洪慧記祭
    祀公業祠堂開會時已承認伊四人均為系爭1002地號土地之承
    租人員。於會議第5項討論及決議第2款土地出售時，該筆土
    地增值稅該如何處理，決議由祭祀公業及1002號土地承租人
    各負擔二分之一。第3款土地出售利益如何分配，決議祭祀
    公業及1002號土地承租人各二分之一。第4款其他過戶手續
    費用該如何處理，決議由祭祀公業及1002號土地承租人各自
    負擔二分之一，以上事實，有協商會議記錄乙紙足證，該記
    錄後面復有被告親筆簽名並捺指印為證，故本件被告既已自
    認為承租人，自不得再行否認。
二、按被告之前手即洪林桂香於承租系爭土地之租金係以系爭土
    地當年課徵地價稅額計算，洪林桂香及被告等已20年未繳納
    稅金，以暫收最近五年計算，系爭土地當年課徵地價稅額計
    算90、91、92年度地價稅均為338,077.95元，93、94年度均為
    360,970.89元，五年地價總計為1,736,176元，再乘以2329/
    2584，被告共積欠5年之租金1,564,843元，被告四人平均分
    擔，即被告每人應給付租金為391,211元（元以下四捨五入
    ）。被告已積欠租金達2年以上，依土地法第103條第四款之
    規定，原告已於95年8月12日以存證信函通知被告終止租約
    並依民法第836條規定撤銷地上權。再按租約即經終止，被
    告占有土地已無正當權源，依社會通常觀念，無權占有他人
    之土地，可獲得相當於租金之利益，而原告則受有相當於租
    金之損失，原告自得依民法第179條前段不當得利之規定，
    請求被告給付原告相當於租金之損害金。（參酌最高法院61
    年台上字第1695號判例）又被告於租約終止後無合法權源繼
    續占有土地，係無權占有，為侵權行為，原告亦得本於民法
    第184條第1項之規定，請求損害賠償。
三、被告主張其母親洪林桂香於70年間就系爭土地設定地上權，
    係依時效取得，並非本於租賃關係:，其所提證據為土地他
    項權利登記聲請書、登記清冊、登記委託書、理由書、四鄰
    證明之影印本。惟影印本不得作證據，原告否認之。況依被
    告提出之洪林桂香申請地上權之四鄰證明記載，洪林桂香係
    民國48年3月31日起至民國70年3月20日止和平繼續占有系爭
    土地。惟查系爭土地於民國48年3月31日至70年3月20日間，
    係由洪林桂香之公公洪川所承租占有，洪林桂香縱於上開期
    間住於系爭土地，亦係隨其公公居住系爭土地而已。故系爭
    土地既為洪川承租占有，則洪林桂香依時效取得地上權顯不
    實在，被告主張洪林桂香設定系爭土地之地上權係時效取得
    之事實，自應負舉證責任。
四、基上所述，原告本於土地法第103條第4款終止租約，民法第
    836條第1項塗銷地上權登記，並依據租賃關係請求被告給付
    終止契約前之租金，於終止契約後則依民法第184條第1項前
    段及第179條規定請求給付每年相當於租金之損害。
五、聲明：
（一）被告丁○○就坐落嘉義縣民雄鄉○○段1002地號，地目建
      、面積2070平方公尺土地所設定在嘉義縣大林地政事務所
      ，民國七十七年地登三字第004812號，權利範圍四分之一
      ，存續期間不定期限之地上權，應予以塗銷登記。被告乙○○、丙○○、甲○○就坐落嘉義縣民雄鄉○○段1002地
      號，地目建、面積2070平方公尺土地所設定在嘉義縣大林
      地政事務所，民國94年林地字第054410號，權利範圍各四
      分之一，存續期間均為不定期限之地上權，應予以塗銷登
      記。
（二）被告等應各給付原告391,211元，並均自本起訴書繕本送
      達被告之翌日起至清償日止按週年利率百分之五計算之利
      息。及自95年起至交還土地之日止，按年各給付原告97,8
      02元。
（三）訴訟費用由被告負擔。
（四）原告願供擔保，請求准予宣告假執行。
貳、被告則抗辯：
一、系爭土地之地上權係洪林桂香因時效取得，並無租金之約定
    ，亦未另有不定期租賃之約定。按「以所有之意思，二十年
    間和平繼續占有他人未登記之不動產者，得請求登記為所有
    人。」、「前四條之規定，於所有權以外財產權之取得準用
    之。」，民法第769條、772條定有明文。洪林桂香自48年3
    月1日起即基於地上權人之意思，和平繼續占有系爭土地，
    於68 年3月2日屆滿20年，時效取得系爭土地之地上權，洪
    林桂香即於70年3月20日備齊理由書、四鄰證明書等文件，
    向大林地政事務所申請為地上權之登記，經大林地政事務所
    審核通過後，於70年4月21日完成地上權之登記。洪林桂香
    於登記前並未與原告有何租金繳納之約定，登記完成後仍同
    。77年9月間，洪林桂香將地上權讓與移轉予被告丁○○，
    丁○○於94年7月間再將系爭地上權各讓與四分之一與被告
    乙○○、丙○○、甲○○。是被告擁有系爭地上權乃繼受洪
    林桂香而來，洪林桂香與原告間既無租金之約定（原告亦未
    曾訴請法院酌定），被告自無給付租金之義務。
二、原告主張被告之母親洪林桂香向原告承租系爭土地，洪林桂
    香死亡後，其承租權由被告共同繼承云云，被告否認之，被
    告既未向原告承租土地，自亦無20年未繳納租金之情事，原
    告之催告及撤銷地上權自非適法。按當事人主張有利於己之
    事實者，就事實有舉證之責任，民事訴訟法第277條規定甚
    明。原告主張另與洪林桂香定有不定期租賃契約，惟，何時
    訂立、始期為何、是否當時即有租金之約定等，均未見說明
    及舉證，僅空言「其中面積2329平方公尺土地不定期出租予
    被告之母親洪林桂香」，自無足採等語。
三、聲明：
（一）原告之訴及假執行之聲請均駁回。
（二）訴訟費用由原告負擔。
（三）如受不利之判決，願供擔保以免假執行。
參、法院之判斷：
一、兩造不爭執之事實：
（一）系爭土地為原告所有，被告之母親洪林桂香於70年4月21
      日完成地上權之登記，於77年9月間，洪林桂香將地上權
      讓與移轉予被告丁○○，被告丁○○於94年7月間再將系
      爭地上權各讓與四分之一與被告乙○○、丙○○、甲○○
      。
（二）被告等人均未繳納過租金。
（三）系爭土地90、91、92年度地價稅均為338,077.95元，93、
      94年度均為360,970.89元，五年地價總計為1,736,176元
二、兩造有爭執者在於被告是否有繳納地租之義務？
三、按地上權人積欠地租達2年之總額者，除另有習慣外，土地
    所有人，得撤銷其地上權，民法第836條第1項定有明文。本
    件原告既主張欲依民法第836條第1項撤銷被告就系爭土地所
    登記之地上權，而被告抗辯對系爭土地之合法占有權源係地
    上權，而非租賃契約，兩造復對被告現登記為系爭土地之地
    上權人一情不爭執。是本件應審酌者乃在於系爭土地所有權
    人祭祀公業洪慧記與被告間之地上權設定是否有地租之約定
    ，而被告有2年未繳納地租之情事，至於祭祀公業洪慧記就
    系爭土地是否有另與被告訂立租賃契約？是否有與洪川、洪
    九如等第三人訂立租賃契約，被告是否有未繳納租金，而有
    終止土地租賃契約之情事，均與本件地上權登記訟爭無涉，
    此合先敘明。
四、復按當事人主張有利於己之事實者，就其事實有舉證之責任
    。但法律別有規定，或依其情形顯失公平者，不在此限，民
    事訴訟法第277條定有明文。本件原告主張：被告等人對原
    告負有給付地上權租金之義務，然為被告等人所否認，是原
    告自應就此有利事實負舉證責任。經查，原告之主張固提出
    證人即祭祀公業洪慧記前管理人戊○○、證人己○○之證言
    及戊○○所提出之洪慧記地租筆記本、洪九如繳納租金表為
    憑，然查，證人戊○○係祭祀公業洪慧記之前管理人，其證
    言難免會有所袒護原告，憑信性較低，又其雖證述：被告之
    母親洪林桂香於為地上權登記後，曾依照坪數分攤地價稅，
    繳納地租，繳到74年，74年只繳一半，之後就再也沒繳云云
    （見本院95年11月23是言詞辯論筆錄），然卻與其所提出洪
    慧記地租筆記本係記載洪九如繳納租金而非洪林桂香有所未
    合，且證人戊○○亦自稱70年洪林桂香申請為地上權登記時
    ，其曾去地政事務所異議，但未為地政事務所採納等語（見
    上開言詞辯論筆錄），是戊○○既對被告之前手洪林桂香之
    地上權登記有疑義，又豈會與洪林桂香就地上權約定地租，
    顯見證人戊○○之證言不可採。又證人己○○雖證述：伊承
    租系爭地號土地之一部分，有繳納租金，在日據時代1年1
    塊錢，後來有調整最高有調到4萬多元，現在是3萬多元，好
    像是依據地價稅來分攤，原告每次來收錢，都有開收據，伊
    租的部分，約有80幾坪等語（見本院96年1月22日言詞辯論
    筆錄）。惟查，證人己○○與祭祀公業洪慧記是否有租金之
    約定，乃係己○○與祭祀公業洪慧記之間之事務，與被告之
    地上權設定是否有租金之約定無涉，自難以己○○有租金之
    約定即推認被告亦有租金之約定，況且己○○自承其與祭祀
    公業洪慧記並無設定地上權，僅有租賃契約（見上開言詞辯
    論筆錄），其情況亦與本件被告不同，是亦難認其證言有何
    證明力。再查，戊○○所提出洪慧記地租筆記本及洪九如繳
    納租金表，其僅為祭祀公業洪慧記內部之記錄文書且非屬按
    日記載之流水帳冊，對被告不生何證明力，且其外表雖已泛
    黃，但內部記載之筆水墨跡卻十分新，按常理，20幾年前（
    74年）所記載之原子筆墨色，迄今應會有褪色、暈開等表現
    ，但戊○○所提出之上開文書卻無，再者，地租筆記本上半
    部似曾受潮而有水漬，惟記載該部分之文字，卻依然如新，
    而無暈開痕跡，顯見該等文字記載均是事後補載，自難認定
    該2文書證據為真實，況且其文書記載內容均與被告或其前
    手洪林桂香無關，對本件系爭事實亦無任何證明力。復查，
    原告另主張：依兩造95年9月1日之協商會議記錄，被告等人
    係記載為「土地承租人員」，故被告應自認其為承租人云云
    ，然查，是否為承租人應依實際法律關係定之，尚難以事後
    之會議記錄記載何一稱謂，即謂被告原先之法律關係地位為
    何，況且該會議記錄係由原告之代表人員洪琇雲所為，是其
    係用何一稱謂稱呼被告，乃取決於該記錄人，亦難謂被告對
    此有所自認，原告此一主張，自不足採憑。末查，被告之前
    手洪林桂香於70年3月20日申請地上權登記時，係以時效取
    得為原因來提出申請一情，亦有被告所提出洪林桂香之地上
    權登記申請書及理由書影本為憑，原告雖主張該文件為影本
    並無證據能力云云，然查，洪林桂香之地上權登記申請資料
    業因逾保存期限而銷毀一情，有嘉義縣大林地政事務所95年
    11月14日之回函在卷可稽，而觀之被告所提出影本資料，其
    載有嘉義縣大林地政事務所收文日期及案號，蓋有地政事務
    所之收件章，應屬地政事務所卷宗資料之影本，是自具有相
    當之憑信性尚難認其無證據能力，因此，被告之地上權既係
    其前手洪林桂香於70年3月20日以時效取得，尚難認當時洪
    林桂香就地上權之地租有所約定，而洪林桂香復再將地上權
    以贈與轉讓與被告丁○○，被告丁○○於94年7月間再將系
    爭地上權各讓與四分之一與被告乙○○、丙○○、甲○○，
    亦難認被告等人與祭祀公業洪慧記間就系爭地上權有何租金
    之約定。基此，原告既無法舉證證明被告與祭祀公業洪慧記
    之間就系爭地上權有租金之約定，尚難認原告之主張為可採
    。
五、綜上，本件被告與祭祀公業洪慧記之間就系爭地上權既無租
    金之約定，則在原告訴請法院酌定租金前，被告尚無給付租
    金之義務，是原告以被告有2年未繳納地租之情事，撤銷被
    告之地上權，自非適法，而不發生撤銷之效力。被告之地上
    權既仍為合法存在，則原告訴請塗銷系爭土地被告等人之地
    上權登記，為無理由，應予駁回。另被告目前尚無給付租金
    之義務且被告係有地上權之合法權源占有系爭土地一情已如
    前述，故原告依租賃關係、不當得利及侵權行為，請求被告
    各應給付原告391,211元之租金及不當得利損害，亦無理由
    ，而不應准許。本件原告之訴既經駁回，其假執行之聲請，
    已失所附麗，應併予駁回。
肆、本件事證已臻明確，兩造其餘攻擊防禦方法，經審酌與判決
    結果均不影響，爰不以一一論述，併予敘明。
伍、據上論結，本件原告之訴為無理由，依民事訴訟法第78條判
    決如主文。
中　　華　　民　　國　　96　　年　　3　　月　　19　　日
                  民二庭法　官　黃明展
以上正本係照原本作成
如對本判決上訴須於判決送達後20日內向本院提出上訴狀
中　　華　　民　　國　　96　　年　　3　　月　　19　　日
                            書記官　陳昭煌
